臺灣高等法院民事判決
110年度上易字第1063號
上  訴  人  
即  附  帶
被  上訴人  冠博工程有限公司

法定代理人  尤明德
訴訟代理人  莊賀元律師
被  上訴人
即  附  帶
上  訴  人  天京大廈管理委員會

法定代理人  林嘉慧
訴訟代理人  陳添信律師
上列當事人間請求請求稅金等事件，上訴人對於中華民國110年9
月29日臺灣新北地方法院110年度訴字第197號第一審判決提起上
訴，被上訴人提起附帶上訴，本院於111年1月19日言詞辯論終結
，判決如下：
    主      文
上訴及附帶上訴均駁回。
第二審訴訟費用關於上訴部分，由上訴人負擔；關於附帶上訴部
分，由被上訴人負擔。
    事實及理由
上訴人即附帶被上訴人（下稱上訴人）主張：伊承攬被上訴人
  即附帶上訴人（下稱被上訴人）社區大樓外牆防水工程（下稱
  系爭工程），因被上訴人要求不開立發票，減少本應由被上訴
  人所負擔之5%營業稅，兩造遂先後於民國106年7月4日、10月2
  6日簽訂系爭工程之承攬契約書（下合稱系爭契約），系爭契
  約第12條約定，如有稅務問題，由被上訴人負責。嗣伊因第三
  人檢舉施作系爭工程未依法開立發票，而補繳營業稅新臺幣（
  下同）55萬7,417元，及遭裁處罰鍰55萬7,417元，爰依系爭契
  約第12條約定，請求被上訴人如數給付等語。
被上訴人則以：伊為減輕社區負擔，而未要求上訴人開立發票
  ，並非同意承擔上訴人應負之稅賦義務。又上訴人未開立發票
  ，短報收入，因而短繳稅賦，卻將所有責任諉由伊負擔，系爭
  契約第12條約定顯然違反強行規定及公序良俗，依民法第71條
  、第72條規定，應屬無效，上訴人自不得請求伊給付。縱認有
  效，兩造亦僅就營業稅部分約定由伊負擔，罰鍰部分不包括在
  內等語，資為抗辯。
本件經原審為上訴人一部勝訴、一部敗訴之判決，即判命被上
  訴人應給付上訴人55萬7,417元，及自110年1月30日起至清償
  日止，按年息5%計算之利息，並駁回上訴人其餘之訴及假執行
  之聲請。兩造就其等敗訴部分，分別提起上訴及附帶上訴，上
  訴人上訴聲明為：㈠原判決不利上訴人部分廢棄。㈡上開廢棄部
  分，被上訴人應再給付上訴人55萬7,417元，及自110年1月30
  日起至清償日止，按年息5%計算之利息。被上訴人則答辯聲明
  ：上訴駁回。被上訴人附帶上訴聲明：㈠原審判決不利於附帶
  上訴人部分廢棄。㈡前項廢棄部分，附帶被上訴人第一審之訴
  駁回。上訴人則答辯聲明：附帶上訴駁回。
上訴人主張伊承攬被上訴人系爭工程，兩造分別於106年7月4日
  、10月26日簽訂系爭契約。嗣伊因逃漏系爭工程營業稅，遭財
  政部北區國稅局核定補稅55萬7,417元，另裁處罰鍰55萬7,417
  元，為被上訴人所不爭執，並有系爭契約、報價單、財政部北
  區國稅局營業稅違章核定稅額繳款書、違章案件罰鍰繳款書、
  裁處書在卷可稽憑（見原審卷第19至39、57至63頁），自堪認
  為真實。
上訴人主張被上訴人應依系爭契約第12條約定給付營業稅、罰
  鍰各55萬7,417元，則為被上訴人所否認，並以前開情詞置辯
  。經查：
　㈠按解釋契約，應探求當事人立約時之真意，並須以當時之事
    實及其他一切證據資料為判斷標準，不得拘泥於所用之文字
    ，致失真意。所謂探求當事人之真意，乃在兩造就意思表示
    真意有爭執時，應從該意思表示所植基之原因事實、經濟目
    的、社會通念、交易習慣、一般客觀情事及當事人所欲使該
    意思表示發生之法律效果而為探求，並將誠信原則涵攝在內
    ，藉以檢視解釋結果是否符合公平原則（最高法院105年度
    台上字第595號判決意旨參照）。
　㈡經查，系爭契約第12條約定：「本項工程由於甲方（即被上
    訴人）不開立發票，如有稅務問題，由甲方負責。」等語，
    有系爭契約在卷可佐（見原審卷第22、30頁）。而關於系爭
    契約第12條約定簽訂之經過，證人即被上訴人106年間主任
    委員劉約翰於原審證稱：跟上訴人簽過3次契約，是依照不
    同工程進度分成3份，這3份契約簽署方式，都是先由上訴人
    擬定契約內容，送到管委會給總幹事，總幹事會讓管委會主
    任委員、財務委員、監察委員看過，大家表示沒有問題，再
    由其代表被上訴人於契約書上用印蓋章。為了幫社區住戶省
    錢，被上訴人不會要求廠商開立發票等語明確（見原審卷第
    197至198頁）；上訴人亦於原審自承：簽立系爭契約時，被
    上訴人管委會成員希望為被上訴人省錢，不要開發票，其因
    擔心以後主委等換人，不開發票會出問題，所以增列系爭契
    約第12條約定等語歷歷（見原審卷第199頁），可見被上訴
    人為節省營業稅之相關支出，要求上訴人就系爭工程不要開
    立發票，上訴人則為避免被上訴人因委員改選輪替而否認前
    揭要求，兩造遂有系爭契約第12條約定。準此，堪認該約定
    「稅務問題由被上訴人負擔」之真意係指系爭工程事後如有
    營業稅繳納問題發生時，應由被上訴人負責繳納，然並不包
    括因漏稅所生之罰鍰，至為灼然。上訴人依系爭契約第12條
    約定，請求被上訴人應給付營業稅55萬7,417元，為有理由
    ，應予准許；至其請求被上訴人給付漏稅之罰鍰55萬7,417
    元，則屬無據，應予駁回。
　㈢被上訴人固辯稱系爭契約第12條約定，違反民法第71條、第7
    2條規定而無效云云，然按在中華民國境內銷售貨物或勞務
    及進口貨物，均應依本法規定課徵加值型或非加值型之營業
    稅；營業稅之納稅義務人為銷售貨物或勞務之營業人；營業
    人銷售貨物或勞務，除本章第2節另有規定外，均應就銷售
    額，分別按第7條或第10條規定計算其銷項稅額，尾數不滿
    通用貨幣1元者，按四捨五入計算；銷項稅額，指營業人銷
    售貨物或勞務時，依規定應收取之營業稅額；營業人對於應
    稅貨物或勞務之定價，應內含營業稅；買受人為非營業人者
    ，應以定價開立統一發票，此觀營業稅法第1條、第2條第1
    款、第14條第1項、第2項、第32條第2項、第3項後段規定自
    明。又依營業稅之制度精神，營業稅係對買受貨物或勞務之
    人，藉由消費所表彰之租稅負擔能力課徵之稅捐，稽徵技術
    上雖以營業人為納稅義務人，但經由後續之交易轉嫁於最終
    之買受人，亦即由消費者負擔，司法院大法官釋字第688 號
    解釋亦可參照。是以，銷售貨物或勞務之營業人固為營業稅
    之納稅義務人，然應納之銷項稅額，係由營業人向買受人收
    取之，買受人始為營業稅之負擔者。系爭契約第12條約定營
    業稅由被上訴人負最終責任，既與前揭營業稅之制度精神相
    符，被上訴人抗辯該約定違反民法第71條、第72條規定而無
    效云云，洵非可採。
綜上所述，上訴人依系爭契約第12條約定，請求被上訴人給付5
  5萬7,417元，及自110年1月30日起至清償日止，按年息5%計算
  之利息，為有理由，應予准許，逾此範圍之請求，則為無理由
  ，應予駁回。原審就上開不應准許部分，駁回上訴人之請求及
  假執行之聲請，及就上開應准許部分，為被上訴人敗訴之判決
  ，並為供擔保得、免假執行之諭知，均無不合。兩造就其敗訴
  部分分別提起上訴及附帶上訴，均指摘原判決不利己之部分不
  當，求予廢棄改判，為無理由，兩造之上訴及附帶上訴均應駁
  回。
本件事證已臻明確，兩造其餘之攻擊或防禦方法及所用之證據
  ，經本院斟酌後，認為均不足以影響本判決之結果，爰不逐一
  論列，附此敘明。
據上論結，本件上訴及附帶上訴均為無理由，判決如主文。
中　　華　　民　　國　　111 　年　　3 　　月　　2 　　日
                  民事第五庭    
                      審判長法  官  賴劍毅
                            法  官  洪純莉
                            法  官  陳君鳳
正本係照原本作成。
不得上訴。
中　　華　　民　　國　　111 　年　　3 　　月　　2 　　日

  　　　　　　　　　　　　　書記官  郭姝妤